【裁判字號】    89,訴,407
【裁判日期】    900706
【裁判案由】    違反山坡地保育利用條例等
【裁判全文】
臺灣桃園地方法院刑事判決                          八十九年度訴字第四七號
    公  訴  人  臺灣桃園地方法院檢察署檢察官
    被      告  甲○○
右列被告因違反森林法案件，經檢察官提起公訴（八十八年度偵字第一二六六七號）
，本院判決如左：
        主  文
甲○○於他人林地內，擅自墾植及設置工作物，處有期徒刑拾月。如附圖所示編號壹
、參、肆部分之墾植物（綠竹陸佰陸拾壹欉）及編號伍、陸部分之工作物鐵皮屋貳間
均沒收。
        事  實
一、甲○○意圖為自己不法所有之犯意，明知如附圖編號一、三、四、五、六所示土
    地之林地（面積詳如附圖），係由臺灣省政府農林廳林務局管理之國有林地，未
    經臺灣省政府農林廳林務局新竹林區管理處之同意，竟於民國八十三年間予以竊
    佔，擅自砍伐其內所種殖之江某、楠木、雜木等樹木，開墾種植綠竹六百六十一
    欉、及設置工作物鐵皮屋二間。嗣於八十七年十月二十二日（起訴書誤載為八十
    八年間），為臺灣省政府農林廳林務局竹東林區管理處大溪工作站（現為行政院
    農業委員會新竹林區管理處大溪工作站）人員乙○○巡山時發現，報警查獲。
二、案經臺灣省政府農林廳林務局竹東林區管理處大溪工作站訴由桃園縣警察局大溪
    分局報請臺灣桃園地方法院檢察署檢察官偵查起訴。
        理  由
一、訊據被告甲○○固坦承在附圖編號一、三、四、五、六之部分種植綠竹及搭蓋鐵
    皮屋二間，並將其內之楠木截成小段，惟矢口否認有何竊佔、違反森林法犯行，
    辯稱：附圖編號一是其弟呂理福向新竹林區管理處所承租之範圍內，另附圖編號
    三、四、五、六是伊已歿之父親呂新春於五十七年起即開始管理果樹，並由政府
    分收代金，而楠木是不詳姓名之人砍倒在地後，樹身壓到所墾殖之綠竹等，故其
    主動將之截成小段，以方便搬運及避免妨礙綠竹生長云云；然查：（一）證人即
    行政院農業委員會新竹林區管理處大溪工作站主任鄭石先到庭供證稱，依六十四
    年間林業改革方案，國有林班地原本不可放租，系爭土地之放租係因當時濫墾地
    清理時發現，為當事人權益才放租等情在卷，而當時被告之父親呂新春（已歿）
    濫墾之區域位於第六林班，並非附圖所示之土地，此有六十年五月十三日之大溪
    事業區第六林班濫墾地清理實測圖在卷足憑。（二）七十四年九月二十七日，新
    竹林區管理處雖與呂理福即被告甲○○之弟簽定造林契約，而呂理福承租之面積
    僅為一．一九公頃，並由被告甲○○任保證人，有台灣省國有森林用地出租造林
    契約書在卷足憑，證人呂理福亦於偵查中供稱同意被告甲○○於其承租之林地上
    種植竹子及果樹，因此被告甲○○對附圖所示之土地非呂理福之承租範圍應知之
    甚詳。何況被告甲○○所竊佔之土地位置，除明顯與呂新春、呂理福所放租之位
    置不同外，所竊佔之面積高達二．四一二五公頃，亦顯然大於所承租之範圍，有
    實測圖在卷足憑。（三）而該處有種植綠竹及搭建鐵皮屋二間，綠竹欉週邊有清
    耕，此有現場照片六禎、及八十八年七月二十日會勘紀錄附卷可稽，足見系爭土
    地為被告砍伐既有林木而改種綠竹及搭建鐵皮屋無訛。（四）被告於偵查中供承
    附圖編號五、六之鐵皮屋於八十三年間所蓋，最近才翻修等語；於本院審理中供
    承其使用之系爭土地並未繳租金，鐵皮屋係為採收綠竹使用，種綠竹時就有鐵皮
    屋等語；證人乙○○亦證稱鐵皮屋是新的等語。而從卷附之照片(3)、(4)顯示，附
    圖編號五確係重新翻修，附圖編號六部分尚未翻修，可知確係八十三年間即於系
    爭土地開墾種植綠竹，及為採收綠竹使用，而設置工作物鐵皮屋無訛。再證人乙
    ○○與被告素無仇恨，實無挾怨誣陷之理？是被告甲○○所辯，無非避重就輕之
    詞，委不足採。此外，復有現場照片六張、森林被害報告（處理）單、及森林案
    件調查報告書各一份、丈量圖二份在卷可按，被告犯行堪以認定。至於證人丙○
    ○證述伊於八十三年七月一日至八十五年七月三十一日止擔任林務局第五林班之
    巡山員時並未發現系爭土地遭墾植及設置工作物，惟其並不知該處何時有山徑可
    至系爭土地，故充其量僅是其不知系爭土地遭墾植及設置工作物而未告發，無法
    為被告並無竊佔及違反森林法犯行之有利證詞。
二、核被告甲○○所為，係犯森林法第五十一條第一項之在他人林地內擅自墾植及設
    工作物罪。被告雖有砍伐江某、楠木、雜木等樹木墾殖種植綠竹，及搭蓋鐵皮屋
    之行為，惟其係為開墾林地以便種植綠竹之目的則同，是其所為前開二行為自應
    包括視為一個行為而構成單純一罪。又其所為雖與刑法第三百二十條第二項之竊
    佔罪之構成要件相當，然森林法之上開規定係刑法竊佔罪之特別法，依特別法優
    於普通法之法律競合關係，自應優先適用森林法之規定，附此敘明。爰審酌被告
    尚無前科之素行、犯罪動機、目的、所用手段、所生危害及犯後態度等一切情狀
    ，量處如主文所示之刑。
三、如附圖所示編號一、三、四部分之墾植物（綠竹六百六十一欉）及編號五、六之
    工作物鐵皮屋二間，應予宣告沒收。
四、又公訴人以被告前述犯行亦山坡地保育利用條例第三十四條第一項之山坡地擅自
    墾殖罪及森林法第五十條之竊取森林主副產物罪之犯行，按山坡地保育利用條例
    第三條載明本條例所稱之山坡地，係指國有林事業區、試驗用林地、保安林以外
    之山坡地，又所謂之森林係指林地及其群生竹木之總稱，森林法第三條第一項亦
    有明文，本件被告所占用本開墾種植之土地係屬國有之經濟林區，非屬山坡地保
    育利用條例之山坡地，被告之行為自不構成山坡地保育利用條例第三十四條第一
    項之罪。再公訴人認被告另涉竊取森林其內所生產竹筍之森林主副產物罪，如前
    所述，綠竹六百六十一欉，既為被告所開墾種植，其採收所生產之竹筍，自不構
    成竊取。惟因公訴人以之與前開論處罪刑部分有想像競合之裁判上一罪關係，爰
    不另為無罪之判決。
據上論斷，應依刑事訴訟法第二百九十九條第一項前段，森林法第五十一條第一項、
、第六項，判決如主文。
本案經檢察官江苑臻到庭執行職務
中      華      民      國    九十      年      七      月      六      日
                                      臺灣桃園地方法院刑事第二庭
                                          法  官   曾 正 耀
右正本證明與原本無異。
如不服本判決，應於判決送達後十日內向本院提出上訴狀( 應附繕本 )，上訴於
臺灣高等法院。
                                           書記官  文 巧 雲
中        華        民        國   九十   年   七   月    六    日
附錄論罪科刑依據之法條
森林法第五十一條第一項
於他人森林或林地內，擅自墾植或設置工作物者，處六月以上五年下有期徒刑，得併
科新台幣六十萬元以下罰金。
附圖


司法院資訊處製作；財團法人民間司法改革基金會備份。
